【裁判字號】    96,重訴,110
【裁判日期】    970912
【裁判案由】    給付買賣價金
【裁判全文】
臺灣新竹地方法院民事判決             96年度重訴字第110號
原      告  丙○○○
訴訟代理人  丁○○律師
被      告  甲○○
訴訟代理人  楊隆源律師
上列當事人間給付買賣價金事件，本院於民國97年8月29日言詞
辯論終結，判決如下：
    主      文
原告之訴及假執行之聲請均駁回。
訴訟費用由原告負擔。
    事實及理由
一、原告起訴主張：
（一）原告於民國83年7月20日購得坐落於新竹縣竹北市縣○段
      第314之2地號之土地（下稱系爭土地），並於84年2月4日
      完成所有權移轉登記。於85年間，原告之長子即被告甲○
      ○、次子即證人乙○○二人，經原告同意將該土地提供該
      二人與原告共同興建門牌為新竹縣竹北市○○○○街98巷
      5 號之共三層建物（下稱系爭建物），三人並約定於興建
      房屋完成後，由被告取得系爭建物二樓所有權，證人乙○
      ○取得系爭建物一樓所有權，原告取得系爭建物三樓所有
      權，各樓層之興建材料及工程費，由取得各樓層所有權人
      負擔，原告並將系爭土地所有權應有部分三分之一移轉予
      被告及證人乙○○，被告應給付原告取得系爭土地所有權
      應有部分三分之一之地價新臺幣（下同）3,000, 000元，
      證人乙○○應給付原告4,000,000元。被告及證人乙○○
      分別於86年2月15日及86年10月22日取得系爭土地所有權
      應有部分各三分之一。於系爭建物建築完成後，被告及證
      人乙○○並於86年11月4日各取得系爭建物各樓層所有權
      。又系爭土地異動索引雖記載原告於異動日期87年7月24
      日各將上開土地所有權移轉登記予被告及證人乙○○之原
      因為贈與，但原告與被告及證人乙○○間關於系爭土地所
      有權應有部分之移轉原因確係買賣，依民法第87條第2項
      之規定，應適用買賣之規定。是被告及證人乙○○於取得
      系爭土地所有權應有部分三分之一之移轉登記後，應依約
      定將地價款3,000,000元給付原告。
（二）嗣證人乙○○於92年12月9日，將系爭建物一樓所有權以
      建築費用6,000,000元出售與原告，至於該房屋所坐落之
      系爭土地所有權應有部分三分之一，因證人乙○○先前向
      原告購買系爭土地所有權應有部分三分之一之價款4,000,
      000元尚未付給原告，是以證人乙○○將系爭土地所有權
      應有部分三分之一復移轉歸還原告。原告於取得證人乙○
      ○之系爭建物、土地所有權後，於92年12月15日以系爭建
      物、土地向華南銀行設定抵押貸款貸得6,000,000元給付
      證人乙○○。被告於獲知原告取得系爭建物一樓所有權後
      ，即向原告表示其需用系爭建物、土地，願向原告購買，
      原告與被告為母子，不擬將該房地出售被告取得利潤，雙
      方乃約定系爭建物、土地之價格，除由被告負擔原告以系
      爭建物、土地向華南銀行抵押貸款6,000,000元外，再付
      原告價金4,000,000元，因兩造為母子，在尚未取得被告
      應付之價金4,000,000元情況下，即於93年3月9日將系爭
      建物一樓及系爭土地所有權應有部分三分之一，以買賣為
      原因移轉登記為被告所有。被告於取得系爭建物、土地之
      所有權移轉登記後，對於應付原告之價款4,000,000元均
      未依約給付，連同被告之前取得系爭建物二樓所有權時，
      所取得系爭土地所有權應有部分三分之一之土地價款3,00
      0,000元，共計應給付原告價款7,000,000元，尚未給付。
（三）依上，爰聲明：1.被告應給付原告7,000,000元，及自起
      訴狀繕本送達翌日起至清償日止，按年息百分之5計算之
      利息。2.訴訟費用由被告負擔。3.原告願供擔保，請准假
      執行。
二、被告則以：
（一）被告否認原告所主張被告於86年2月15日取得系爭土地所
      有權應有部分三分之一之原因係買賣及價金為3,000,000
      元，及被告於93年3月9日向原告購買系爭建物一樓所有權
      及坐落基地土地所有權之價金係6,000,000元。
（二）原告在85年間決定將系爭土地所有權贈與被告及證人乙○
      ○各三分之一，原告雖然另有一子張仁政，惟因張仁政曾
      經涉及一件刑案，原告不便將財產贈與張仁政，至於原告
      雖有一個女兒，但原告認為女兒已出嫁，並未考慮將財產
      分給女兒，所以原告將系爭土地贈與被告及證人乙○○各
      三分之一，自己保留三分之一。
（三）被告86年2月15日取得系爭土地所有權應有部分三分之一
      之原因係「贈與」，有新竹縣竹北地政事務所86年收件22
      83號土地登記申請書記載移轉原因為贈與、兩造85年12月
      27日簽立之「土地贈與所有權移轉契約書」、贈與稅繳清
      證明書、土地登記第二類謄本及異動索引等在卷可稽。原
      告雖舉證人乙○○為證，惟證人乙○○本人取得系爭土地
      所有權應有部分三分之一之原因亦係「贈與」，亦有新竹
      縣竹北地政事務所86年收件15562號土地登記申請書、86
      年9月20日簽立之土地贈與所有權移轉契約書、贈與稅繳
      清證明書、土地登記第二類謄本及異動索引等可資為證。
      足見證人乙○○之證詞，與事實不符，無足採信。
（四）原告雖主張辦理上開二次土地所有權移轉登記手續係「被
      告找代書辦理，因為我不認識字，被告及代書叫我簽我就
      簽」、「乙○○夫妻找我到代書辦理，他們叫我如何辦就
      如何辦」、「代書沒有說明辦理贈與契約，而不是買賣契
      約」，惟原告確實認識字，因系爭土地原本係原告之父親
      鄒丹桂所有，信託登記在訴外人鄒火木名下，83年7月22
      日，鄒丹桂與鄒火木訂立協議書將系爭土地移轉登記予原
      告所有，鄒丹桂與鄒火木訂立協議書時，原告曾以見證人
      身分在協議書上簽名，足證原告認識字。又原告贈與系爭
      土地給被告係由劉哲仁代書辦理，時間在85年12月27日，
      而原告贈與系爭土地給證人乙○○係由黃明燕代書辦理，
      時間係86年9月20日，兩位代書不同人，時間亦相隔九個
      月之久，以代書辦理土地登記之專業，不同兩人在不同時
      間均以違背專業、枉顧當事人權益之方法承辦業務，殊難
      想像，足見原告之主張及證人乙○○之證詞均不足採。
（五）有關原告將系爭建物、土地賣給被告一事，原告自承事前
      刻意隱瞞證人乙○○，證人乙○○亦自承事先不知情，既
      然證人乙○○事先不知情，如何能證明原告將系爭建物、
      土地賣給被告之價金為10,000,000元？
（六）證人乙○○證稱伊蓋系爭建物一樓花費6,000,000元，故
      以6,000,000元賣給原告。然證人乙○○原來所有之系爭
      建物一樓房屋總面積為133.18平方公尺，共有部分總面積
      為68.82平方公尺，三分之一即22. 94平方公尺，兩者合
      計156.12平方公尺，折合台坪為47.23坪，以目前鋼筋混
      凝土造三層樓房之建造成本，一坪大約51,000元，其建造
      總成本僅為2,400,000元左右，1l年前自然比現在較低，
      換言之，證人乙○○原來花費之建造成本絕不可能超過2,
      400, 000元，其將系爭土地、建物一樓賣給原告，原告再
      轉賣給被告6,000,000元實已包含土地與房屋之價格，因
      此證人乙○○證稱建蓋系爭建物一樓花費6, 000,000元與
      事實不符。
（七）綜上，爰聲明：1.原告之訴及假執行之聲請均駁回。2.訴
      訟費用由原告負擔。3.如受不利之判決，請准供擔保免為
      假執行。
三、本件兩造不爭執事項：
（一）系爭土地原為原告於83年7月20日買賣取得所有權，並於
      84年2月4日登記為所有權人。嗣分別於86年2月15日及86
      年10月22日各移轉登記所有權應有部分三分之一予被告及
      證人乙○○，登記原因載為「贈與」；又於92年12月9日
      證人乙○○將系爭土地所有權應有部分三分之一移轉登記
      予原告，登記原因載為「買賣」；復於93年3月9日原告將
      自證人乙○○取得系爭土地所有權應有部分三分之一移轉
      登記予被告，登記原因載為「買賣」。
（二）依原告提出之系爭土地、建物謄本，系爭土地所有權應有
      部分三分之二登載為被告所有；系爭建物1、2樓即竹北市
      縣○段317、318建號登載為被告所有。
四、經本院協同兩造協議簡化爭點為：
（一）被告於86年2月15日取得系爭土地所有權應有部分三分之
      一原因是買賣或贈與？
（二）被告於93年3月9日向原告購買系爭建物一樓所有權及基地
      坐落土地所有權價金是6,000,000元或10,000,000元？
五、本院判斷：
（一）被告於86年2月15日取得系爭土地所有權應有部分三分之
      一原因是買賣或贈與？本院判斷如下：
    1.按稱買賣者，謂當事人約定一方移轉財產權於他方，他方
      支付價金之契約。當事人就標的物及其價金互相同意時，
      買賣契約即為成立。民法第345條定有明文。查：
(1)原告分別於86年2月15日及86年10月22日各移轉登記系爭
      土地所有權應有部分三分之一予被告及證人乙○○，登記
      原因載為「贈與」等情，為兩造所不爭執，並有新竹縣竹
      北地政事務所97年3月28日北地所登雄字第0970001341號
      函所附系爭土地所有權應有部分移轉登記申請書、土地建
      築改良物贈與所有權移轉契約書、新竹縣稅捐稽徵處土地
      增值稅免稅證明書、贈與稅繳清證明書各2件在卷可按，
      堪信為真實。
    (2)依上揭原告於86年2月15日移轉登記系爭土地所有權應有
      部分三分之一予被告時，聲請地政機關移轉登記時所附具
      之土地建築改良物贈與所有權移轉契約書中明確記載，兩
      造於85年12月27日訂立該贈與契約，原告將系爭土地所有
      權應有部分三分之一贈與予被告，於該登記時原告並提出
      有新竹市東區戶政事務所之印鑑證明，可見該次以贈與為
      原因移轉登記，應為原告同意下所為，原告無法諉為不知
      。
    (3)依原告於本院審理時陳稱：原告土地移轉給被告前，是被
      告要求蓋房子，原告有告訴兒子說如果分到一樓就要四百
      萬元補償原告，如果二樓就三百萬元補償原告。就蓋房子
      要補償土地價款部分無訂立任何書面資料，亦無約定何時
      將補償費用交付給原告，原告有向被告要過，被告有說以
      後會還原告，而且當初有說二個兒子每個月伍仟元給原告
      ，健保費一人負擔一半等語以觀，原告雖主張係將系爭土
      地所有權三分之一出賣予被告，惟並未約定何時如何交付
      價金，顯然已與一般買賣契約大相逕庭，因為買賣契約重
      點之一即在價金如何交付，此攸關出賣人權益之重要事項
      ，豈有不加約定之理？且原告亦陳述在當初並同時約定2
      個兒子每個月5,000元給原告，健保費一人負擔一半等情
      ，則此有關原告與被告、證人乙○○約定，被告與證人乙
      ○○2人如何扶養原告之約定，亦與一般在父母生前將財
      產贈與子女時，同時擔憂子女取得財產後不加扶養，而與
      子女間的加以扶養約定負擔之常情相合。
    (4)證人乙○○於本院審理時證稱：原告給證人及被告蓋房子
      時有約定分得一樓要四百萬元給原告，二樓三百萬元給原
      告，三樓原告自己用等語。惟亦未對何時如何交付四百萬
      以及三百萬元有所證述。另原告於86年10月22日移轉登記
      系爭土地所有權應有部分三分之一予證人乙○○時，土地
      移轉登記原因仍載為「贈與」，並附具土地建築改良物贈
      與所有權移轉契約書向地政機關聲請移轉登記，同時附具
      完納贈與稅證明書，證人亦應知悉其由原告處取得系爭土
      地所有權三分之一應有部分之原因為贈與。則證人所證述
      該四百萬元、三百萬元之約定究竟是否為買賣價金約定非
      無疑義？是無法以證人乙○○上揭證述之內容遽以認定，
      兩造間就於86年2月15日移轉系爭土地所有權應有部分三
      分之一登記原因為買賣。
    2.綜據上開認定，依86年2月15日系爭土地所有權應有部分
      三分之一移轉登記資料以觀，明確記載該次移轉登記之原
      因為原告贈與被告，依原告所供述內容以觀，就其所主張
      土地買賣契約中價金之如何給付、給付期限均付之闕如，
      而證人證述亦未及價金之如何給付及給付期限，反而證人
      稍後取得系爭土地所有權應有部分三分之一移轉登記資料
      ，亦記載為贈與亦非買賣，故依原告所提出之證據無法遽
      以認定兩造間依86年2月15日系爭土地所有權應有部分三
      分之一移轉登記之原因非贈與而為買賣，故原告依據買賣
      契約請求被告給付買賣價金，尚非適法。
（二）被告於93年3月9日向原告購買系爭建物一樓所有權及基地
      坐落土地所有權價金是6,000,000元或10,000,000元？本
      院判斷如下：
    1.按當事人主張有利於己之事實者，就其事實有舉證之責任
      。民事訴訟法第277條前段定有明文。查：
    (1)原告主張被告於93年3月9日向原告購買系爭建物一樓所有
      權及基地坐落土地所有權之價金為10,000,000元。被告就
      被告於93年3月9日向原告購買系爭建物一樓所有權及基地
      坐落土地所有權之價金在6,000,000以內並不爭執，惟否
      認另有價金4,000,000元之約定，以該次買賣總價為6,000
      ,000 元為抗辯。故原告應就兩造間該次買賣之價金總額
      為10,000,000元負舉證責任。
    (2)原告主張證人乙○○於92年12月9日，將系爭建物一樓所
      有權以及房屋所坐落之系爭土地所有權應有部分三分之一
      ，同時移轉登記與原告等情，為被告所不爭執，並有新竹
      縣竹北地政事務所97年3月28日北地所登雄字第097000134
      1號函所附系爭土地登記申請書、系爭土地及建物買賣契
      約書各1件在卷可按，堪信為真實。
    (3)依證人乙○○雖於本院審理時證稱：「（問：為何要將系
      爭房地賣給原告？）因為系爭房子蓋滿房子做鐵工廠會有
      噪音影響鄰居，所以準備去找更偏遠地方開設鐵工廠。（
      問：系爭房地用多少錢賣掉？）當時蓋房子用六百萬元左
      右，再用六百萬元買給原告，事實上土地還欠原告四百萬
      元。（問：如果賣六百萬元，四百萬元如何清償？）證人
      等於把土地還給原告，房子部分建築費六百萬元賣給原告
      。」等語之證詞以觀，僅能證明乙○○於92年12月9日將
      系爭建物所有權應有部分三分之一以價金新臺幣6,000,00
      0元出賣予原告同時將系爭土地移轉登記予原告以清償之
      前承諾積欠原告之4,000,000元。然此為證人就系爭建物
      及土地所有權應有部分各三分之一出售予原告間之約定。
      尚難以此推論之後兩造間另一次就系爭土地以及建物所有
      權三分之一應有部分於93年3月9日移轉登記原因之買賣契
      約所約定價金即為原告所主張之10,000,000元。參以，原
      告於本院審理時亦證稱：原告不敢讓證人乙○○知道原告
      將系爭建物及土地之應有部分再轉賣給被告之事，是到法
      院之後證人乙○○才知道，因為被告還有四百萬元沒有給
      原告等語以觀，如果原告主張係以10,000,000元將系爭土
      地、建物所有權三分之一出售予被告為真，則原告仍會取
      的原來證人出售時價金，原告對證人乙○○即無任何不公
      平之處，原告何需擔心證人乙○○知悉此事？故原告主張
      係以10,000,000元將系爭土地、建物所有權三分之一出售
      予被告一節，尚非無疑問？
    (4)依兩造於93年3月9日以買賣為原因所為系爭建物一樓所有
      權及基地坐落土地所有權應有部分三分之一申請土地移轉
      登記所附買賣契約以觀，系爭建物及土地買賣之價金分別
      記載352,200元及1,675,167元，亦非原告所主張之金額。
    2.綜據上開認定，依原告所提出之證據並無法證明兩造於93
      年3月9日所為系爭建物一樓所有權及基地坐落土地所有權
      應有部分三分之一之移轉登記原因之買賣契約所約定之價
      金為10,000,000元，是原告請求被告給付4,000,000元，
      尚難以准許。
（三）綜上所述，依原告所提出之證據無法遽以認定兩造間於86
      年2月15日系爭土地所有權應有部分三分之一移轉登記之
      原因非贈與而為買賣，且無法證明依兩造於93年3月9日所
      為系爭建物一樓所有權及基地坐落土地所有權應有部分三
      分之一之移轉登記原因之買賣契約所約定之價金為10,000
      ,000 元，從而原告依據2個買賣契約法律關係請求被告應
      給付原告7,000,000元，及自起訴狀繕本送達翌日起至清
      償日止，按年息百分之5計算之利息，即為無理由，無從
      准許，應予駁回。至原告假執行之聲請，亦因訴之駁回而
      失所附麗。應併予駁回。
六、本件判決之基礎已臻明確，兩造其餘之攻擊、防禦方法及舉
    證，核與判決結果無影響，爰不一一予以論列，併此敘明。
七、據上論結，本件原告之訴為無理由，依民事訴訟法第78條，
    判決如主文。
中    華    民    國    97    年    9    月     12    日
                  民事第二庭    法  官  方鴻愷
以上正本係照原本做成。
如對本判決上訴，須於判決送達後20日內向本院提出上訴狀。
中    華    民    國    97    年    9    月     16    日
                                書記官  鍾佩芳


司法院資訊處製作；財團法人民間司法改革基金會備份。
